最高法院刑事判決　　　　　　一○○年度台上字第一五五三號
上　訴　人　台灣高等法院台中分院檢察署檢察官　　　　　　
上　訴　人
即　被　告　李安棋
選任辯護人　林益堂律師
被　　　告　岳玉珍
上列上訴人等因被告等違反毒品危害防制條例案件，不服台灣高
等法院台中分院中華民國一○○年一月五日第二審判決（九十九
年度上訴字第二一七三號，起訴案號：台灣台中地方法院檢察署
九十九年度偵字第九八八六號），提起上訴，本院判決如下：
    主  文
原判決撤銷，發回台灣高等法院台中分院。
    理  由
本件原判決認定上訴人即被告李安棋、被告岳玉珍有其等犯罪事
實欄所載之犯行，因而撤銷第一審之科刑判決，改判仍論處被告
等如原判決附表一所示共同販賣第一級毒品既、未遂及販賣第二
級毒品各罪刑（販賣第一級毒品含未遂部分共九罪；販賣第二級
毒品部分共十罪。均處有期徒刑，並皆為相關從刑之宣告）。固
非無見。
惟按：刑法第五十九條規定之酌量減輕其刑，必須犯罪另有特殊
之原因與環境，在客觀上足以引起一般同情，認為即使予以宣告
法定最低度刑，猶嫌過重者，始有其適用。此所謂法定最低度刑
，固包括法定最低本刑；惟遇有其他法定減輕之事由時，則應係
指適用其他法定減輕事由減輕其刑後之最低度刑而言。是倘被告
適用法定減輕事由減輕其刑後，猶認其犯罪之情狀顯可憫恕，即
使科以該減輕後之最低度刑仍嫌過重者，始得適用刑法第五十九
條規定酌量減輕其刑。原判決認定被告等共同販賣第一、二級毒
品，不僅於偵查及審理中自白，且供出毒品來源，因而查獲正犯
伍權，而有毒品危害防制條例第十七條第一項及第二項規定之
適用（見原判決第六、七頁）。惟毒品危害防制條例第四條第一
項規定販賣第一級毒品之罪，其法定本刑為死刑或無期徒刑；販
賣第二級毒品之罪，其法定本刑為無期徒刑或七年以上有期徒刑
。而無期徒刑減輕者，為二十年以下十五年以上有期徒刑；有期
徒刑減輕者，減輕其刑至二分之一。但同時有免除其刑之規定者
，其減輕得減至三分之二，刑法第六十五條第二項及第六十六條
分別定有明文。另依刑法第七十一條第二項規定：「有二種以上
減輕者，先依較少之數減輕之」，則被告等經論處共同販賣第一
級毒品罪刑部分，先依毒品危害防制條例第十七條第二項「減輕
其刑」之規定減輕其刑，再依同條第一項「減輕或免除其刑」之
規定，遞減其刑後，其法定最低度刑期本得減至有期徒刑五年以
上；另原判決附表一編號十九部分，原判決認定為未遂犯，依刑
法第二十五條第二項規定得再遞減其刑，此部分法定最輕本刑本
得減為有期徒刑二年六月以上；至其等所犯販賣第二級毒品罪部
分，亦應依前開條例第十七條第一、二項減輕其刑及遞減其刑，
且有依法得減至三分之二者，其法定最輕本刑本得減為有期徒刑
一年二月以上。乃原判決就被告等共同販賣第一級毒品罪部分，
既認均應分別量處有期徒刑六年七月至六年十月不等；販賣第一
級毒品未遂部分應分別量處有期徒刑二年十月或三年不等；販賣
第二級毒品部分，應分別量處有期徒刑一年四月至一年七月不等
，則其刑度依上開條例第十七條第二項、第一項規定遞減其刑後
，並無宣告最低度刑期，猶嫌過重，尚須依刑法第五十九條規定
酌減其刑之情形。而原判決理由欄竟說明：「被告等於偵查中、
第一審及原審時均坦承全部犯行，應均依毒品危害防制條例第十
七條第二項規定減輕其刑，……被告等販賣海洛因及甲基安非他
命遭查獲之對象僅有五人，且販賣之量均僅新台幣（下同）百元
至數千元，較諸長期以販毒營生之集團或大盤毒梟而言，顯屬小
額之零星買賣，對社會治安之危害，自非達罪無可赦之嚴重程度
，故認即令依前述減刑規定後，其二人犯罪情狀在客觀上顯可憫
恕，科以上開刑度仍嫌過重，爰對被告等均依刑法第五十九條規
定，各予酌量減輕其刑。又被告等於被警查獲後，供出其等毒品
係購自伍權，因而查獲上游販毒者伍權，……，應依毒品危
害防制條例第十七條第一項規定減輕其刑，並均遞減其刑。」等
旨（見原判決第六頁以下理由三之(五)），即有適用法則不當併理
由矛盾之違法。又刑及其執行刑之量定，為求個案裁判之妥當性
，法律賦予法院有裁量之權。但個案裁量權之行使，仍應受比例
原則及平等原則之拘束，俾符合罪刑相當，使罰當其罪、輕重得
宜。倘量刑輕重相差懸殊，悖於比例原則及公平原則，即難謂適
法。依被告等所供：「其二人為男女朋友，已經同居一年多，供
販毒之0000000000、0000000000號電話係
其等一起使用，且彼此約定，何人接到購買毒品之來電，即由何
人去送毒品，如果雙方都有空，即一起攜帶毒品交付購毒者，而
當次未去交付毒品者，亦皆知道對方接電話後要去賣毒品，賣毒
品所得均是二人一起花用」等語（見第一審卷第十五、十七頁）
；且被告等均有多次犯罪紀錄，素行不良，此亦有台灣高等法院
被告刑案紀錄表可稽（見原審卷第二六至三一頁），則依原判決
所認，被告等固均應構成共同正犯，但被告等分擔犯罪行為之程
度、犯罪之情節，二人有何不同，何以被告等所犯十九罪，均量
處岳玉珍以較高之刑度，尚待研求。原判決就量刑所為說明過於
簡略，致本院不足以判斷原審所為刑之量定，是否合於比例原則
、平等原則及罪刑相當原則，自有可議。以上或為上訴意旨所指
摘，或為本院得依職權調查之事項，應認原判決有撤銷發回更審
之原因。
據上論結，應依刑事訴訟法第三百九十七條、第四百零一條，判
決如主文。
中    華    民    國  一○○  年    三    月  三十一  日
                      最高法院刑事第八庭
                          審判長法官  花  滿  堂  
                                法官  黃  正  興  
                                法官  洪  昌  宏  
                                法官  徐  昌  錦  
                                法官  王  聰  明  
本件正本證明與原本無異
                                      書  記  官  
中    華    民    國  一○○  年    四    月    六    日
                                                      Ｅ